【裁判字號】    88,簡上,194
【裁判日期】    890125
【裁判案由】    第三人異議之訴
【裁判全文】
臺灣臺南地方法院民事判決  八十八年度簡上字第一九四號
    上  訴  人  聖爵事業有限公司
    法定代理人  甲○○
    被上訴人    先一機械有限公司
    法定代理人  乙○○
    訴訟代理人  郁旭華律師
                王燕玲律師
右當事人間請求第三人異議之訴事件，上訴人對於中華民國八十八年五月十八日本院
新市簡易庭八十八新簡字第二四七號第一審判決提起上訴，本院判決如左：
    主  文
原判決廢棄。
被上訴人在第一審簡易之訴駁回。
第一、二審訴訟費用由被上訴人負擔。
    事  實
甲、上訴人方面：
  一、聲明：請求判決如主文所示。
  二、陳述：除與原判決記載相同者，茲引用之外，補稱：
  （一）上訴人於民國八十七年九月七日即向  鈞院起訴，訴請訴外人東霖實業股份
        有限公司（下稱東霖公司）給付工程款，嗣於八十八年二月間聲請假扣押，
        經  鈞院八十八年度裁全字第五六四號裁定准予假扣押，被上訴人於八十八
        年二月八日與東霖公司訂立協議書約定東霖公司所有之華菱牌分離式冷氣機
        共七組抵償該公司積欠被上訴人之票款新台幣（下同）五十萬元，顯然係東
        霖公司因與上訴人涉訟，並聲請假扣押，唯恐被查封，而圖防阻。上訴人查
        封而勾串被上訴人通謀虛偽訂立協議書，以系爭華霖牌分離式冷氣機七組，
        抵償票款五十萬元，依民法第八十七條第一項前半段之規定，其意思表示無
        效。
  （二）東霖公司尚有財產，可供執行，為被上訴人所知悉，而系爭冷氣機七組價值
        僅三十八萬元許，被上訴人豈有以五十萬元之票款抵償三十八萬元價值之冷
        氣機後，甘拋棄其餘二十多萬元之票款債權，益見被上訴人與東霖公司通謀
        虛偽意思表示訂立「協議書」。
  （三）被上訴人在原審起訴謂：「東霖公司負責人葉冠東又稱公司現與他人訴訟中
        ，有牽涉到該七組冷氣機，尚待法院勘查無法立即現實將冷氣機交付予原告
        （被上訴人），故約定上述冷氣機仍置於東霖公司待日後該案訴訟終結或冷
        氣勘驗後，再由原告取去。」云云，則顯然系爭冷氣機是約定「仍置於東霖
        公司」而在東霖公司之占有中，只是約定「俟東霖公司與他人訴訟終結或勘
        驗後再由被上訴人取去」，並未約定「改定占有。」故在東霖公司與他人之
        訴訟（即鈞院八十七年度訴字第一三九八號上訴人與東霖公司間請求給付工
        程款事件）終結或勘驗後，被上訴人取去系爭冷氣機之前東霖公司均尚占有
        系爭冷氣機七組，因協議書並未以占有改定於協議成立日解除東霖公司之占
        有，上訴人於東霖公司未將系爭七組冷氣機交付被上訴人之前，聲請  鈞院
        執行假扣押並無不合，被上訴人主張其在八十八年二月八日即取得系爭冷氣
        機之所有權，提起本訴，應無理由。
乙、被上訴人方面：
  一、聲明：求為判決駁回上訴。
  二、陳述：除與原判決記載相同者，茲引用之外，補稱：
  （一）被上訴人與東霖公司間於八十八年二月八日簽訂之協議書，非通謀虛偽之意
        思表示：
    １、被上訴人與東霖公司訂立上述協議書之緣由，乃八十六年八月間被上訴人以
        價金八十萬元出售自動壓麵機乙套予東霖公司，先收受訂金三十萬元，由東
        霖公司簽發付款人中華商業銀行，票載發票日八十六年十月十五日，票號Ａ
        Ｆ0000000，同額支票乙紙交付之。嗣八十七年五、六月間機器於大
        陸安裝完妥，東霖公司即再簽發付款人台灣中小企業銀行東台南分行，票載
        發票日八十八年一月三十一日，票號ＡＲ0000000，面額五十萬元正
        支票乙紙交付被上訴人，作為尾款五十萬元之支付。詎該五十萬元支付尾款
        之支票屆期未獲兌現，於八十八年二月一日退票，被上訴人遂與東霖公司負
        責人葉冠東聯絡，葉某表示伊投資大陸生意虧損，致債台高築，廠房、廠內
        機器設備亦泰半抵押或讓渡他債權人抵債，所剩無幾，更無現金可資週轉等
        語，經雙方協調，被上訴人自忖聊勝於無，只得勉強接受和解，以東霖公司
        所有之華菱牌分離式冷氣機共七組抵償票款，簽訂該協議書並將上述五十萬
        元支票交還東霖公司，供東霖公司向金融機構辦理註銷退票紀錄手續。上述
        事實，有上述五十萬元支票暨退票理由單、估價單、付款簽收簿及註銷退票
        記錄手續費收據在卷足稽，並據証人葉冠東於鈞院準備程序証稱屬實，應堪
        採信。
    ２、上訴人雖以該七組分離式冷氣之價值與被上訴人之五十萬元支票債權，尚不
        相當等語置辯，惟查，上訴人法定代理人於鈞院八十八年十月二十五日準備
        程序中自承：「（冷氣）機器合工資是五十幾萬元，二十五萬元是室外機，
        還有室內機」等語，況據上訴人於八十八年二月九日具狀聲請假扣押時所附
        報價單第一頁第三一、三二項關於冷氣之報價項下所載，合計為五十五萬八
        千元。而葉冠東當初亦向被上訴人表示該七組分離式冷氣機係伊花費五十多
        萬元裝設等語，況當時該冷氣安裝未久，幾近新品，是被上訴人始願以之抵
        償票款。
    ３、又上訴人係於八十八年二月九日具狀聲請假扣押，於同年三月一日至東霖公
        司查封空氣壓縮機、堆高機、辦公桌等動產，旋又撤回，嗣於同年三月二十
        三日另行就系爭七組分離式冷氣引導查封等情，有鈞院八十八年執全字第四
        五○號假扣押卷宗可參。然被上訴人早於上訴人具狀聲請假扣押之前一日即
        八十八年二月八日即與東霖公司簽訂讓渡系爭冷氣之協議書，換言之，上訴
        人主張因其聲請假扣押，故東霖公司與被上訴人勾串通謀虛偽訂立協議書云
        云，亦不足採。
  （二）系爭冷氣業經被上訴人與東霖公司間依協議書所為「占有改定」之約定，由
        被上訴人取得所有權：
        按讓與動產物權，而讓與人仍繼續占有動產者，讓與人與受讓人間，得訂立
        契約，使受讓人因此取得間接占有，以代交付，民法第七百六十一條第二項
        定有明文；又民法第七百六十一條第一項前段規定，動產物權之讓與，非將
        動產交付，不生效力，此之所謂交付，非以現實交付為限，如依同條第一項
        但書、第二項、第三項規定之簡易交付，占有改定及指示交付，亦發生交付
        之效力（最高法院七十年台上字第四七七一號判例參照）。經查，被上訴人
        於八十八年二月八日與東霖公司簽訂之協議書第一條約定「雙方同意以甲方
        （即東霖公司）所有華菱牌分離式冷氣機共七組抵償讓與乙方（即被上訴人
        ）」等語，即為雙方就系爭冷氣所有權讓與之合意；又該協議書第二條約定
        「．．．冷氣機尚待法院勘驗，無法立即拆交乙方，故先由甲方保管，待日
        後再取交乙方」等語，即明白約定系爭冷氣暫先由讓與人即東霖公司繼續占
        有，待另案法院勘驗，即由東霖公司取得直接占有人地位為被上訴人保管之
        ，而受讓人即被上訴人自得本於委託保管之法律關係而取得間接占有人地位
        ，以代替系爭冷氣之現實交付。準此，被上訴人與東霖公司間就系爭冷氣所
        有權之歸屬，既有讓與之合意及因占有改定而生交付之效力，參諸前揭法條
        及判例，被上訴人應取得系爭冷氣之所有權無疑。從而，上訴人猶以被上訴
        人與東霖公司間就系爭冷氣未為改定占有之約定等語置辦，尚無可採！
  （三）綜上，被上訴人於八十八年二月八日簽訂協議書之日即已取得系爭冷氣之所
        有權，則上訴人於同年三月二十三日引導執行法院所為查封系爭冷氣之假扣
        押強制執行程序，即有未洽。原審判決准許被上訴人請求撤銷該強制執行程
        序，尚無違誤，上訴意旨指摘原判決不當，求為廢棄改判，非有理由。
丙、本院依職權調閱本院八十八年度裁全字第五六四號假扣押卷及函台南市票據交換
    所查東霖公司票據拒絕往來之日期。
    理    由
一、本件被上訴人起訴主張上訴人執其對訴外人東霖公司之執行名義（本院八十八年
    度裁全字第五六四號假扣押裁定），竟將置於東霖公司內為被上訴人所有如附表
    所示之動產予以查封（即鈞院八十八年度執全字第四五０號強制執行事件），惟
    附表所示之動產，因東霖公司簽發支付原告貨款三十萬元之支票不獲兌現，而於
    八十八年二月八日與被上訴人簽訂協議書，以占有改定之方式，將所有權移轉為
    被上訴人，是如附表所示之動產係屬被上訴人所有，爰依強制執行法第十五條前
    段規定，求為判決撤銷本院八十六年度執全字第四五０號就附表所示動產所為之
    強制執行程序等語。上訴人則以被上訴人與訴外人東霖公司所簽定之系爭協議係
    通謀虛偽意思表示，其協議無效，被上訴人並未取得如附表所示之動產之所有權
    等語，資為抗辯。
二、被上訴人主張上訴人執對其債務人東霖公司之執行名義聲請強制執行，將放置東
    霖公司之如附表所示之物品予以查封之事實，業據提出本院八十八年度執全字第
    四五０號強制執行事件之查封物品清單一份為証，且為被告所不爭執，復經本院
    調取該執行事件全卷核閱屬實，則原告此部分主張之事實，可堪認為真實。
三、按〔第三人就執行標的有排除強制執行之權利者，得於執行程序終結前，向執行
    法院對債權人提起異議之訴〕，強制執行法第十五條前段定有明文；又〔當事人
    主張有利於己之事實者，就其事實有舉証之責任〕，亦為民事訴訟法第二百七十
    七條所明定，本件被上訴人既主張本院前開執行事件所查封之動產係屬其所有，
    而上訴人復否認該動產為被上訴人所有，則依上開條文規定，自應由被上訴人就
    查封動產為其所有之事實為舉証証明。經查，被上訴人就查封動產為其所有之事
    實，雖據提出協議書主張如附表所示動產業經訴外人東霖公司於八十八年二月八
    日因抵償債務而讓與被上訴人，被上訴人已於該日依占有改定之方式取所有權，
    惟上訴人抗辯系爭協議係通謀虛偽意思表示應屬無效，且被上訴人亦尚未占有如
    附表所示之動產，所有權尚未移轉等語，是本件所應審究者應在於：
  （一）被上訴人與東霖公司訂立系爭協議書是否為通謀虛偽意思表示。（二）被上
    訴人是否已取得附表所示動產之所有權。
    茲就上開爭點陳述本院意見如左：
（一）被上訴人與東霖公司訂立系爭協議書是否為通謀虛偽意思表示部分。
      按第三人主張表意人與相對人通謀而為虛偽意思表示者，該第三人應負舉證責
      任，最高法院四十八年度台上字第二九號著有判例。經查被上訴人係因八十六
      年八月間出售自動壓麵機予東霖公司，東霖公司用以給付尾款之五十萬元支票
      屆期未獲兌現，於八十八年二月一日退票，東霖公司未清償該筆債務始與被上
      訴人簽定系爭協議書協議以如附表所示之動產抵償債務等情，業據被上訴人提
      出支票及退票理由單各一紙為證，證人即東霖公司之負責人葉冠東亦證述：因
      用以支付被上訴人之壓麵機尾款之五十萬元支票退票，為取退票才與被上訴人
      訂立協議書，用冷氣機抵償該筆債務等語，並提出壓麵機估價單、付款簽收簿
      、銀行收取存戶繳交贖回退票手續費收據各一紙為證，核與被上訴人所述亦相
      符，上訴人雖主張東霖公司於八十七年十二月三十一日即有許多支票退票拒絕
      往來，債權人非僅被上訴人一人，東霖公司卻僅與被上訴人訂立系爭協議，故
      認該協議係通謀虛偽意思表示，惟查上訴人並未提出東霖公司於斯時尚有債務
      之證據供本院斟酌，且東霖公司如何清償債務，乃東霖公司與其債權人間之問
      題，尚不得因其未就其他債務為清償，即認定其有清償之部分為虛偽，且經本
      院函詢台南市票據交換所結果，東霖公司拒絕往來之日期係在八十八年三月五
      日，此有台南市票據交換所八十八年十一月十六日南市票交字第二三八號在卷
      可證，與上訴人所述亦有所差異，上訴人復未能提出其他證據證明被上訴人與
      東霖公司所簽定之協議書係通謀虛偽意思表示，則上訴人抗辯系爭協議書係通
      謀虛偽訂立，應屬無效，即非可採。
（二）被上訴人是否已取得附表所示動產之所有權部分。
      按動產物權之讓與，非將動產交付不生效力，民法第七百六十一條第一項前段
      定有明文。故動產物權之讓與，非將動產交付，不生動產所有權變動之效力，
      受讓人即無從取得動產所有權。又對於交付之方式，民法第七百六十一條第二
      項固定有讓與動產物權而讓與人仍繼續占有動產者，讓與人與受讓人間，得訂
      立契約，使受讓人因此取得間接占有，以代交付之規定，亦即所謂以占有該定
      之方式代替現實交付，使受讓人取得動產物權，惟依上開規定，所謂占有改定
      必須雙方當事人訂立足使受讓人因此取得間接占有之契約，而使受讓人對讓與
      人取得返還請求權，始足當之。經查，東霖公司與被上訴人雖訂有系爭協議書
      同意讓與如附表所示之動產與被上訴人，惟尚未交付如附表所示之動產與被上
      訴人，此為被上訴人所不爭執，則如附表所示之動產顯未現實交付與被上訴人
      ，被上訴人雖主張其已依占有改定之方式取得如附表所示動產之所有權，惟查
      系爭協議書僅約定東霖公司與被上訴人就如附表所示動產有讓與之協議，又系
      爭協議書第二條約定「．．．，前述之冷氣機（即附表所示之動產）尚待法院
      勘驗，無法立即拆交乙方（即被上訴人），故先由甲方（即東霖公司）保管，
      待日後再取交乙方。」等語，亦僅係雙方就讓與標的給付期限之約定，尚非足
      使被上訴人就如附表所示動產取得間接占有之另一契約，顯與占有改定之法定
      要件尚有未合，被上訴人復未能提出被上訴人與東霖公司另有訂立何足使被上
      訴人取得間接占有附表所示動產之契約，以及被上訴人因何契約對東霖公司取
      得返還如附表所示動產之請求權之證明，則被上訴人主張其已依占有改定之方
      式取得如附表所示動產之所有權，本院即難為其有利之認定。
四、綜上所述，被上訴人就如附表所示之動產既不能証明其已依法取得為所有權人或
    有其他足以排除強制執行之權利，則其依強制執行法第十五條規定，提起本件第
    三人異議之訴，即無理由，應予駁回。原審認本件第三人異議之訴有理由，判將
    本院八十八年度執全字第四五０號假扣押強制執行事件就如附表所示動產所為之
    強制執行程序撤銷，自有未洽。上訴意旨指摘原判決不當，求予廢棄改判，為有
    理由。自應由本院予以廢棄改判，如主文第二項所示。
五、據上論結，本件上訴為有理由，依民事訴訟法第四百三十六條之一第三項、第四
    百五十條、第七十八條，判決如主文。
中      華      民      國    八十九    年      一      月    二十五    日
                            臺灣臺南地方法院民事第二庭
~B審判長法  官  李素靖
~B      法  官  林英志
~B      法  官  童來好
右正本證明與原本無異
本判決不得上訴
中      華      民      國    八十九    年      一      月    二十七    日
~B  法院書記官  鄭佩玉


司法院資訊處製作；財團法人民間司法改革基金會備份。
